Inventaris van het archief van de familie Heereman van Zuydtwijck, 1360-1880
Nationaal Archief, Den Haag
Familie Heereman van Zuydtwijck
Heereman van Zuydtwijck
1360-1880
35022
23.00 meter; 2811 inventarisnummers.
Normale geschreven en gedrukte teksten. De Nederlandstalige stukken van vóór ca. 1700 zijn geschreven in het gotische cursiefschrift, met name in de oud-Hollandse klerkencursief. De Duitse stukken zijn grotendeels in het Kurrentenschrift geschreven. Er zitten ook kaarten in het archief.
Nationaal Archief, Den Haag
Het familiearchief Heereman van Zuydtwijck (1360-1880) bevat de zeer uitgebreide schriftelijke nalatenschap van een schatrijk geslacht en de verwante families. Daarmee bevat het informatie van en over een groot aantal katholieke personen uit de zestiende, zeventiende en achttiende eeuw. Rijkdom en religie brengen met zich mee dat er in het archief bijvoorbeeld stukken worden aangetroffen over geestelijke fundaties, maar ook dat informatie over openbare ambten en bestuursfuncties vrijwel geheel ontbreekt - het bekleden daarvan was voor katholieken immers bijna onmogelijk. De rijkdom van de familie heeft zijn sporen nagelaten in de vorm van honderden aankomsttitels en documenten over de verwerving van onroerend goed (onder meer beleningen door de Nassaus) en het beheer van een uitgebreid goederenbezit in Holland, West- en Zuid-Utrecht en de Tielerwaard. Een indicatie van de rijkdom geven ook de stukken van persoonlijke aard, waaronder de huwelijkse voorwaarden, testamenten en boedelinventarissen de meerderheid vormen.
Archiefvorming
Geschiedenis van de archiefvormer
Geschiedenis
'Roomsgezind en schatrijk'. Zo omschreef de zeventiende eeuwse Amsterdamse geschiedschrijver T. van Domselaer het geslacht Heereman van Zuydtwijck
T. van Domselaer, Beschrijvinge van Amsterdam, boek VI, p. 211; zie ook: De Bont, 'Cornelis Jacobsz. Brouwer', p. 443.
. Deze woorden zijn ook later op de familie van toepassing gebleven.
a. Het geslacht Heereman van Zuydtwijck
De oudste gegevens over het geslacht Heereman van Zuydtwijck zijn te vinden in het testament van de Amsterdamse priester Pieter Heereman uit 1549
Inv.nr. 1.
. Daarin vermaakt hij een deel van zijn bezittingen aan zijn broers oude en jonge Jacob Heereman en zijn zusters Agnees en Maritgen (Marij) Heeremansdochter.
Van Marij Heeremansdr. stammen de verdere leden van het geslacht af. Zij had vier kinderen: twee zoons, Heereman en Yem, bij een echtgenoot die Ghijsbert heette en een zoon Jan en een dochter Anna bij Pieter Jansz. Corver. Beide echtgenoten heeft zij overleefd: in 1557 wordt zij vermeld als weduwe woonachtig 'opt water' (het Damrak) in het huis 'de roo wagen'
Elias, Vroedschap, p. 84, noot c.
. Marij overleed op 31 januari 1588 en werd begraven in de Nieuwe Kerk; haar nalatenschap bestond, naast geld en renten, uit huizen in Amsterdam en hofsteden te Sloten en Woerden en vertegenwoordigde een waarde van in totaal 26.000 gulden
GA Amsterdam, begraafboeken 105, f. 24v; inv.nr. 2: de huizen stonden aan het Damrak, in de Kalverstraat en aan het Spui.
. Over de twee zoons uit haar eerste huwelijk is evenmin veel bekend. Van Yem is slechts de akte van huwelijkse voorwaarden m het archief bewaard gebleven
Inv.nr. 5.
. Stamhouder Heereman trouwde in 1552 met Jacoba Jacobsdr. Bam. Zij was degene die er later, ten onrechte, van werd beschuldigd de aanstichster te zijn geweest van een geheimzinnige ziekte die in het jaar 1566 uitbrak onder de weeskinderen van Amsterdam
Ter Gouw, Geschiedenis van Amsterdam, IV, p. 78-79.
. Door dit huwelijk raakte Heereman verwant aan een aantal aanzienlijke geslachten - Occo, Buyck, de 'Heynen-clan', Boelens - die tot aan de alteratie van Amsterdam (1578) een zeer grote rol speelden in het stadsbestuur. Zelf heeft hij echter nooit enige activiteit in die richting ontplooid.
Bij zijn zoon Claes (1562-1650) valt voor het eerst een duidelijke toename van de rijkdom te constateren. Hij woonde in het 'groote huys ' in de Kalverstraat (tegenover het 'leelijck hooft') en bezat daarnaast nog zes andere huizen in de stad en een groot aantal landerijen in de omgeving
Ten tijde van zijn overlijden bezat hij.vier huizen in de Kalverstraat, twee huizen aan het Rokin, een huis in het 'Gebbefatsoensteegje' en een derde deel van een huis op de Wortelmarkt; de landerijen waren gelegen te Amstelveen, Buitenveldert, Sloten, Ouderkerk, Nigtevecht, Weesp, Spaarnwoude en Koedijk; inv.nrs. 12 en 1231.
. Welke precies de bron van deze rijkdom is geweest valt jammer genoeg niet uit het archief op te maken - er zijn geen gegevens over het eventuele beroep van Claes. Het is waarschijnlijk dat hij, en later zijn zoon en kleinzoon, zich met de geldhandel heeft bezig gehouden
Vgl. bijvoorbeeld inv.nrs. 21-26 en 47-75.
. Ook Claes trouwde met een Amsterdamse, namelijk Volkgen Vastertsdr., een kleindochter van de rijke apotheker Jan Claesz. Cat. Van hun vele kinderen (ten tijde van het overlijden van Claes waren er nog zeven in leven) kreeg er slechts een, Silvester, nageslacht.
Silvester Heereman (1600-1673) was jurist en is na zijn studie enige tijd 'in dienst van den keijser' geweest
Inv.nr. 108; nadere gegevens ontbreken.
. Waar hij gestudeerd heeft is niet bekend. Hij trouwde met Anna van Swieten, een dochter uit een aanzienlijk geslacht dat van oorsprong uit Leiden afkomstig was. Zij was weduwe van Joost Boelens, de schoonvader van Silvester 's zuster Maria. Silvester en Anna woonden in het huis 'het meer-blad' aan het Singel in Amsterdam.
Zoals zoveel rijken in die tijd heeft Silvester getracht zijn sociale stijging zichtbaar te maken door de aankoop van een heerlijkheid
Dat Silvester rijk was blijkt onder ander uit het feit dat hij in 1673 in de 200e penning - een extra belasting die werd geheven vanwege de zware lasten van de staat - werd aangeslagen voor ruim 1866 gulden, hetgeen duidt op een vermogen van minstens 373.300 gulden. Zie inv.nr. 27
. In zijn geval was dat de hoge heerlijkheid Zuydtwijck bij Boskoop, die hij in 1656 kocht van Gualterus van Halewijn. Het is duidelijk dat hij dit meer vanwege de titel dan vanwege de inkomsten gedaan zal hebben, immers de totale oppervlakte van de heerlijkheid bedroeg in 1540-1544 zo'n negen en zeventig morgen en dichtbevolkt zal deze niet geweest zijn
Van der Linden, De Cope, p. 242, noot 6; Van der Aa, Aardrijkskundig woordenboek, vermeld geen dorp of gehucht in de heerlijkheid die in zijn tijd (1851) twintig inwoners telde
. Zijn kinderen voegden de naam van de heerlijkheid toe aan de geslachtsnaam en noemden zich voortaan Heereman van Zuydtwijck.
Silvesters zoon Diderik (ca. 1637-1678) - wederom de enige die het geslacht voortzette - studeerde rechten in Utrecht
Inv.nr. 44; Album studiosorum, kol. 47-februari 1655.
. In 1658 had hij, in de woorden van zijn zoon Frederik Jacob, 'de eere en het geluck' in Frankfurt aanwezig te zijn bij de kroning van keizer Leopold I. Bij die gelegenheid werd hij tot ridder van het Heilige Roomse Rijk geslagen
Inv.nr. 108 en Genealogisches Handbuch, p. 266.
. Diderik trouwde kort na zijn adelsverheffing met Anna Ramp, een dochter uit een Haarlems katholiek geslacht, dat in 1630 eveneens door toedoen van de Duitse keizer in de adelstand was verheven
Bijlsma, 'Roomschgezinde Hollandsche geslachten',kol.330;inv.nr.313.
. Het paar vestigde zich eerst te Haarlem en later te Utrecht, maar werd nog wel in Amsterdam begraven.
Hun kinderen verbraken definitief de band met Amsterdam - de meesten van hen vestigden zich in Utrecht. De enige zoon met nageslacht, Frederik Jacob, trok van daar uit later zelfs naar Roermond, de hoofdstad van Oostenrijks Opper-Gelre (1725)
De reden voor deze verhuizing is niet bekend. Verondersteld wordt dat religieuze motieven hierbij een rol hebben gespeeld. De ligging van het goederenbezit van de familie gaf geen aanleiding tot vestiging in die omgeving.
.
Frederik Jacob Heereman van Zuidtwijcyk (1663-1745) kan beschouwd worden als een sleutelfiguur, zowel binnen de familie, als in het archief. Tijdens zijn leven voltrok zich de transformatie van de familie Heereman van Zuydtwijck tot een geslacht van rentenierende (groot-) grondbezitters. Door hem raakte de familie Heereman van Zuidtwijck ook verwant aan oude adellijke geslachten en nam het goederenbezit aanzienlijk toe.
Frederik Jacob studeerde, evenals zijn vader, rechten in Utrecht
Inv.nr. 98.
. Daarna hield hij zich, voor zover uit het archief op te maken valt, intensief bezig met het omvangrijke familiefortuin, waarvan de waarde van alleen al de onroerende goederen minus de heerlijkheid Zuydtwijck in 1688 werd getaxeerd op 282.905 gulden
Inv.nr. 79; de precieze waarde van de tienden, erfpachten en 211 rentebrieven is niet bekend. De opmerking in het NNBW, dl. 3, kol. 560, dat Frederik Jacob de auteur is van Guldene Annotatien is onjuist; dit werk werd in 1634 geschreven door Franciscus Heereman, een uit Friesland afkomstige Amsterdamse advocaat († vóór 1685). Zie: J.A. Bruins, 'Guldene Annotatien'.
. Hij trouwde in 1697 met Agatha Maria van der Goes. Zij overleed echter reeds in 1700, kort na de geboorte van hun zoon Silvester Andries. Twee jaar later trad Frederik Jacob opnieuw in het huwelijk, ditmaal met Elisabeth Catharina van Scherpenzeel, die van katholieke Gelderse adel was. Door dit huwelijk steeg het geslacht Heereman van Zuydtwijck opnieuw een trede op de sociale ladder.
Vanaf 1702 heeft Frederik Jacob intensief bemoeienis gehad met de zaken van het geslacht Van Scherpenzeel en daardoor met die van het geslacht De Wael van Vronesteyn. Als vertegenwoordiger van zijn vrouw raakte hij betrokken bij de gecompliceerde en lange tijd durende afwikkeling van de nalatenschap van haar oom Willem de Wael van Vronesteyn. Hij voerde daarvan enige jaren de administratie, zoals hij dat ook deed van de nalatenschappen van Adriaan de Wael van Vronesteyn († 1710) en diens erfgenamen Erasmus Bernard († 1716) en Mechteld Jacoba van Scherpenzeel († 1725). Tevens was hij (mede-)voogd over de 'innocente' Johan IV van Scherpenzeel. Al deze personen stonden bovendien nog bij hem in het krijt
Inv.nrs. 141-162, 593-599, 607-610, 840-882, 893.
. Het gevolg van dit alles was dat vrijwel de hele De Wael van Vronesteyn/Van Scherpenzeel nalatenschap - met de huizen/heerlijkheden Dever, Lisse, Vronesteyn en Rumpt - uiteindelijk in handen kwam van zijn zoon Diderik Johan (zie tabel I)
Lisse en Dever werden eerst geërfd door Diderik Johan's moeder, Elisabeth Catharina van Scherpenzeel. Ha haar overlijden in 1720 trad Frederik Jacob op als voogd over zijn zoon. Als gevolg daarvan werd hij in de praktijk vaak beschouwd als heer van Lisse. Diderik Johan werd pas in 1738 officieel met de heerlijkheid beleend. De feodale goederen van Johan IV van Scherpenzeel, waartoe ook de heerlijkheden Vronesteyn en Rumpt behoorden, werden nagelaten aan Diderik Johan; de allodiale goederen kwamen toe aan de zes kinderen uit het huwelijk van Frederik Jacob en Elisabeth Catharina van Scherpenzeel tezamen. Diderik Johan heeft echter in 1746 zijn broers en zusters uit het resterende deel van de nalatenschap uitgekocht. Zie inv.nr. 603.
.
Niet alleen door vererving nam het aantal heerlijkheden dat in het bezit kwam van het geslacht Heereman van Zuydtwijck toe, dat geschiedde ook door koop en wel van de hoge heerlijkheid Hagestein door Frederik Jacob's broer Diderik Frans (1682), de heerlijkheid Cortenhoef door zijn broer Silvester (1701) en de hoge heerlijkheid het Gein en Oudegein door Frederik Jacob zelf (1702) (zie tabel I). Deze heerlijkheden werden in de loop van de achttiende eeuw echter weer van de hand gedaan.
Toen de 81-jarige Frederik Jacob in 1745 in Roermond overleed waren er nog zeven kinderen in leven, vier zoons en drie dochters. Het erfdeel van de dochters - allen ongehuwd - bestond naast enkele landerijen voornamelijk uit obligaties en renten. De heerlijkheden werden onder de vier zoons verdeeld: de oudste, Silvester Andries kreeg Hagestein, Frans Ernst Zuydtwijck en Frederik Willem 't Gein en Oudegein; Diderik Johan was al in het bezit van Dever en Lisse
Inv.nrs. 179 en 183.
.
In de volgende generatie was Diderik Johan (1709-1780), vanwege het feit dat zijn oudere halfbroer Silvester Andries priester was, degene die een centrale positie innam. Hij beheerde de onverdeelde goederen uit de nalatenschap van zijn vader en speelde een rol in het beheer van de vermogens van zijn zusters en zijn broer Frederik Willem
Inv.nrs. 298-299.
. Ook was bepaald dat de familiepapieren in zijn bezit zouden blijven
Inv.nr. 183.
.
Diderik Johan is nooit getrouwd. Zijn twee jongere broers en erfgenamen, Frederik Willem en Frans Ernst, zetten het geslacht verder voort. Deze vestigden zich respectievelijk in Munster, op het slot Surenburg, en in Keulen. Zij trouwden daar met leden van de Duitse adel en hun nakomelingen zijn in 1845 door Pruissen erkend als lid van de 'Freiherrnstand'
Genealogisches Handbuch, p. 266.
. Van deze twee takken van de familie zijn nog afstammelingen in leven.
Het grootste deel van de goederen uit de nalatenschap van Frederik Jacob kwam, voor zover deze niet werden verkocht, na verloop van tijd in handen van deze beide takken van de familie. In 1818 werd een deel daarvan, namelijk het totale bezit in het noorden van Holland, diverse goederen in de omgeving van Amsterdam en het bezit in Monster, verkocht. De opbrengst ging in twee gelijke delen naar elk van de beide takken van de familie
Inv.nrs. 1363-1364.
. Twee jaar later hebben de erfgenamen van Frans Ernst - de Keulse tak - zich uit een gedeelte van de onverdeelde renten laten uitkopen
Inv.nr. 2593; GA Den Haag, Collectie Van Brienen, inleiding op de inventaris.
. De leden van de Munsterse tak hebben in het midden van de negentiende eeuw opnieuw een deel van het bezit van de hand gedaan. Ditmaal betrof het Rumpt (1847), bezit in de omgeving van Amsterdam (1849) en Vronesteyn (l850)
Materiaal over de negentiende eeuwse goederenverkopingen bevindt zich in het slot Surenburg. Zie inv.nr. 2593, p. 3.
. Bezittingen te Blokland, Woerden, Bodegraven en Lisse zijn tot aan het eind van de Tweede Wereldoorlog in het bezit van de familie Heereman van Zuydtwijck gebleven.
b. De aanverwante families
In het familiearchief Heereman van Zuydtwijck zijn stukken van 51 aanverwante families bewaard gebleven. Het is ondoenlijk op elk daarvan in te gaan. In plaats daarvan zal getracht worden iedere groep families, die door een huwelijk van een stamhoudende Heereman tot de aanverwanten ging behoren, met enkele opmerkingen te karakteriseren en te plaatsen in hun omgeving. De onderlinge relaties tussen de diverse families zijn aangegeven in tabel II. Meer gedetailleerde informatie wordt geboden in de genealogische tabellen, die hierna zijn opgenomen (p. LVIII-LXXXVIII).
Zoals hiervoor al is vermeld, raakte het geslacht Heereman door het huwelijk van Heerman Ghijsberts met Jacoba Jacobsdr. Bam verwant aan een groep Amsterdamse katholieke families die tot aan de alteratie van 1578 zeer aktief zijn geweest in het stadsbestuur. Zo werd Heerman door het huwelijk een zwager van Sijbrant Occo (een zoon van de bekende bankier Popius Occo), die op zijn beurt weer Joost Buyck als zwager had. Deze beide heren behoorden tot het selecte vijfmanschap uit de 'sincere en catholijke partij' dat vooral na 1564 vrijwel alleen aan de touwtjes trok
Elias, Patriciaat, p. 6-12.
. Ze werden dan ook, evenals bijvoorbeeld een andere zwager van Heerman, Cornelis Jacobsz. Brouwer, in 1578 de stad uitgezet
Dudok van Heel, 'Amsterdamse katholieken', p. 14-16.
.
Claes Heeremans raakte door zijn huwelijk met Volkgen Vastertsdr. verwant aan de tegenstanders van bovengenoemde partij. De grootvader van zijn vrouw, Jan Claesz. Cat, behoorde tot de zogenaamde 'doleanten' die in 1564 verzet waren gekomen tegen het nepotisme van het vijfmanschap.
Na de alteratie werd Cat burgemeester van Amsterdam (1579) evenals zijn schoonzoon Dirck Jansz. Graeff
Herder, 'Cat', p. 18; het burgemeesterschap van Jan Claesz. Cat was wellicht niet van harte - hij werd in 1580 poorter van Alkmaar, waar hij zich overigens niet vestigde, om aan herbenoeming te ontkomen. Dudok van Heel, 'Amsterdamse katholieken', p. 33.
. Kort na de alteratie was het echter voor Amsterdamse katholieken niet meer mogelijk functies in het stadsbestuur te vervullen. Aan de politieke betrokkenheid van naaste verwanten van de familie Heereman kwam dan ook een einde.
De voorouders van Anna van Swieten, de bruid van Silvester Heereman, waren afkomstig uit Leiden, waar zij onder andere lid van de 'veertigraad' waren geweest. Anna's grootvader, Hendrick Jacobsz., verliet Leiden en vestigde zich te Amsterdam
Van Maanen, 'Leidse Van Swietens',p. 101. De tak waaruit Anna stamt kan aan de daar vermelde generatie IIIa worden toegevoegd.
. Anna's grootvader van moederszijde, Jan Michiel Louffs, was een zeer felle katholiek, die tijdens de alteratie van Amsterdam buiten de stad vertoefde en daar pas veel later terugkeerde. Hij was de eerste regent van het rooms-katholieke maagdenhuis
Dudok van Heel, 'Amsterdamse katholieken', p. 30.
.
Ook het geslacht Ramp, van oorsprong Haarlemse patriciërs, verloor, omdat de leden daarvan katholiek bleven, na de overgang van Haarlem naar Staatse zijde de kans om voortaan nog deel te nemen aan de stadsregering. Zowel de grootvader als de overgrootvader van Anna Ramp, de echtgenote van Diderik Heereman, waren daar in de zestiende eeuw burgemeester geweest. Hun nakomelingen leefden van hun bezittingen, die na de dood van Gijsbert Ramp, de laatste uit zijn geslacht, onder beneficie van inventaris werden aanvaard door Frans Ernst Heereman van Zuydtwijck, de zoon van Gijsberts achterneef Frederik Jacob Heereman van Zuydtwijck
Belonje, 'Rampenbosch', p. 206-209, 246-247.
.
De geslachten Van der Goes en Graswinckel, waaraan Frederik Jacob Heereman van Zuydtwijck door zijn eerste huwelijk verwant raakte, behoorden van oorsprong tot het Delftse patriciaat. Ook hier geldt weer dat de katholieke takken hun functies in het openbaar leven na de reformatie konden vergeten. Cornelis van der Goes, heer van Grijsoort, Klinkeland, Ooltgensplaat en Kromstrijen, de schoonvader van Frederik Jacob, woonde aanvankelijk in Delft en later in Lisse (vanaf 1703 als rentenier in het huis Dever, dat toen in het bezit was van Adriaan de Wael van Vronesteyn). Een groot deel van zijn goederen en van die van zijn echtgenote werden onder fideï-commis nagelaten aan Silvester Andries Heereman van Zuydtwijck, de enige zoon uit het huwelijk van Frederik Jacob en Agatha Maria van der Goes
Graswinckel, Graswinckel, p. 163-174; inv.nrs. 1236-1277.
.
Het huwelijk van Frederik Jacob met Agatha Maria van der Goes was het laatste dat een Heereman van Zuydtwijck sloot met iemand uit Holland. Zijn tweede bruid kwam uit Gelderland, de bruiden van zijn zoons waren afkomstig uit Duitsland. Elisabeth Catharina van Scherpenzeel, de tweede echtgenote van Frederik Jacob, kwam uit een oud Gelders geslacht (een jongere tak van het geslacht van de heren van Scherpenzeel). Voorouders van haar traden in de vijftiende en zestiende eeuw onder andere op als raadsheer van de hertogen van Gelre en als richter van Arnhem. Ot van Scherpenzeel, de oudste van wie stukken in het archief bewaard zijn gebleven, sneuvelde in 1527 bij de aanval van de troepen van de bisschop van Utrecht op het slot Gellicum
NNBW, dl. IV, kol. 1212-1214, 1219-1221.
. Diens zoon Thomas kwam via de familie van zijn vrouw in het bezit van de heerlijkheid Rumpt, die tot aan 1741 in het bezit van zijn afstammelingen is gebleven. Aanvankelijk waren de heren van Rumpt actief in de ridderschap van Gelre (kwartier van Nijmegen), maar ook hier werd de participatie voor katholieken na de reformatie onmogelijk. Katholieke edelen konden nog wel lid zijn van de schepenbanken in hun gebied; zowel Johan II als Johan III van Scherpenzeel zijn schepen van Deil geweest
P.J.de Meij e.a., Geschiedenis van Gelderland 1492-1795, boek II (Zutphen 1975) p. 456.
.
Belangrijk voor de materiële positie van de familie is het huwelijk geweest dat Johan III van Scherpenzeel sloot met Wilhelmina de Wael van Vronesteyn. Johan van Scherpenzeel was, zoals de meeste edelen in de Tielerwaard, niet rijk, zijn schoonfamilie (waarvan de bezittingen in 1710 overgingen op de kinderen van Johan van Scherpenzeel) in vergelijking met hem wel.
Het geslacht De Wael van Vronesteyn maakte deel uit van de oude Utrechtse adel. In 1412 werd het door de bisschop van Utrecht beleend met de ridderhofstad Vronesteyn, dat ook tot aan het overlijden van de laatste De Wael van Vronesteyn (1710) in de familie is gebleven. Het bezit van de ridderhofstad gaf hen ook het recht beschreven te worden in de Utrechtse ridderschap, zij het dat ook hier het katholicisme na de reformatie een belemmering ging vormen voor deelname aan de vergaderingen
Bardet, Kastelenboek, p. XVIII-XX.
.
Een van de meer opvallende leden uit het geslacht is Adriaen de Wael van Vronesteyn, die, vanwege het feit dat hij behoorde tot de ondertekenaars van het smeekschrift der edelen (1566) en vanwege zijn rol tijdens de beeldenstorm, in 1568 op het Vredenburg in Utrecht werd onthoofd. Zijn kinderen hebben enkele jaren moeten strijden om de geconfisceerde bezittingen terug te krijgen
Zie inv.nrs. 655-657.
.
De verwanten van het geslacht De Wael van Vronesteyn zijn voornamelijk te vinden onder de leden van de Utrechtse adel en het patriciaat van de stad Utrecht. Van de huwelijken die de zoons De Wael van Vronesteyn sloten, is in het kader van dit archief vooral dat van de Joost de Wael van Vronesteyn met Isabella Catharina van Camons van belang. Zij had, als erfgename van Johan van Schagen († 1624), een claim op de heerlijkheid Lisse, die, na een langdurig proces, in 1699 in het bezit van haar zoon Willem kwam en door vererving uiteindelijk in dat van de familie Heereman van Zuydtwijck.
Lijst van de heren van Dever en van Lisse
In de eerste kolom is het jaar van de belening vermeld.
De gegevens zijn ontleend aan inv.nrs. 1377-1400, Hulkenberg, Het Huis Dever te Lisse, p. 285, en RA Zuid-Holland, archief van de graven van Holland, inv.nr. 739, archief Leen- en registerkamer van Holland, inv.nrs. 136, 144, 145, 229.
Dever tot 1699
1370 Reinier die Ever († 1417)
1418 Ghijsbrecht van Haeften († 1445)
1448 Clara van Haeften († 1507)
1507 Johan van Matenesse († 1522)
1523 Claes van Matenesse († 1564)
1565 Johan van Matenesse († 1624)
1624 Maria van Matenesse
1628 Johan van Schagen († 1639)
1640 Isabella Catharina van Camons († 1673)
1674 Willem de Wael van Vronesteyn († 1699)
Lisse tot 1699
1581 François de Virij
1592 Johan van Matenesse († 1624)
1624 Henrick Pieck (doet in 1635 afstand van zijn rechten t.g.v. Hendrick Valckenaer)
1624 Johanna Pieck
1628 Amelis van Matenesse
1633 Florentina van Matenesse
1659 Willem van Matenesse
1668 Hendrick Valckenaer
1670 Carel Valckenaer
1686 Florentina Valckenaer
1624 Maria van Matenesse
1638 Johan van Schagen († 1639)
1640 Isabella Catharina van Camons († 1673) Gerard de Wael van Vronesteyn († vóór 1688)
1687 Willem de Wael van Vronesteyn († 1699)
Over het bezit van de ambachtsheerlijkheid van Lisse bestond tussen 1624 en 1699 een geschil tussen Maria van Matenesse en haar afstammelingen enerzijds en de afstammelingen van het geslacht Pieck anderzijds. Binnen het geslacht Pieck bestond hierover tussen 1624 en 1635 een conflict tussen Hendrick Pieck en Johanna Pieck en haar erfgenamen. Zie ook inv .nrs. 1220- 1229 en RA Zuid-Holland, archief van de heerlijkheid Lisse.
Dever en Lisse vanaf 1699
1710/1701 Adriaan de Wael van Vronesteyn († 1710)
1710 Erasmus Bernard van Scherpenzeel († 1716)
1714 Elisabeth Catharina van Scherpenzeel († 1720)
1738 Diderik Johan Heereman van Zuydtwijck († 1780)
1781 Frederik Willem Heereman van Zuydtwijck († 1782)
1782 Karl Heinrich Heereman van Zuydtwijck († 1808)
Lijst van de heren van Rumpt